臺灣高等法院刑事判決　　　　　　　 99年度交上易字第282號
上　訴　人　臺灣桃園地方法院檢察署檢察官
被　　　告　邱繼仟
上列上訴人因被告過失傷害案件，不服臺灣桃園地方法院99年度
交易字第216號，中華民國99年8月30日所為之第一審判決（起訴
案號：臺灣桃園地方法院檢察署98年度調偵字第612 號），提起
上訴，本院判決如下：
    主  文
上訴駁回。
    理  由
一、公訴意旨略以：被告邱繼仟明知無駕駛執照，不得駕駛汽車
    ，仍於民國97年8月2日晚間，駕駛車牌號碼ET─8467號自用
    小客車沿桃園縣中壢市○○路由南往北方向行駛，於同日晚
    間10時45分，途經中壢市○○路與台貿一街口時，本應注意
    汽車在未劃設慢車道之雙向二車道，在劃有分向限制線之路
    段，不得駛入來車之車道內，且當時並無不能注意之情形，
    竟為閃避停放於右側之車輛，跨越雙黃線逆向駛入對向車道
    內，適有告訴人曾玉玲駕駛車牌號碼5093─FK號自用小客車
    ，沿台貿一街由西往東方向行駛欲右轉龍東路，被告與告訴
    人因而發生碰撞，致告訴人受有左上臂及大腿挫傷、右膝挫
    傷、疑似前胸壁挫傷、右肩骨、左肩骨、右膝撞傷及頸背部
    挫傷等傷害。因認被告涉犯刑法第284條第1項前段之過失傷
    害罪嫌。
二、按犯罪事實應依證據認定之，無證據不得認定犯罪事實，又
    不能證明被告犯罪或其行為不罰者，應諭知無罪之判決，刑
    事訴訟法第154條第2項、第301條第1項分別定有明文。另被
    告之自白不得作為有罪判決之唯一證據，仍應調查其他必要
    之證據，以查其是否與事實相符，刑事訴訟法第156條第2項
    亦規定甚詳。
三、公訴人認被告涉有上開罪嫌，無非係以：被告於警詢及偵查
    中之自白、告訴人警詢及偵查中之證述、道路交通事故調查
    報告表、道路交通事故現場圖、診斷證明書、肇事現場報告
    、車損照片等，為其主要論據。
四、訊據被告，其固對於本件犯行自始即坦承不諱，供稱：車禍
    當時確實是由我本人開車，郭彥志坐那個位子我忘記了，車
    禍後原來在車上的三個人有離開車子去便利商店買飲料，警
    察到場時，我們三人也都有回到現場；事發後之所以由郭彥
    志出面和告訴人和解，是因為車禍前是郭彥志叫我幫他開車
    ，所以我和郭彥志約好要付給告訴人的賠償金二十萬元由我
    和郭彥志一人出一半云云。
五、本院之認定：
（一）告訴人所駕駛之5093─FK號自小客車，在上開時、地，遭
      對向、逆向駛入告訴人車道之ET─8467號自小客車碰撞，
      因而發生車禍，並造成告訴人受有左上臂及大腿挫傷、右
      膝挫傷、疑似前胸壁挫傷、右肩骨、左肩骨、右膝撞傷及
      頸背部挫傷等傷害之事實，除據告訴人於偵查中、原審及
      本院審理時指證述明確外，並經證人即案發時乘坐5093─
      FK號自小客車之乘客洪志鴻、蘇治田、曾源鈞三人及在ET
      ─8467號自小客車內之被告及證人郭彥志分別證述明確，
      且有檢察官所提出之道路交通事故調查報告表、道路交通
      事故現場圖、診斷證明書、肇事現場報告、車損照片等在
      卷為憑，是以，上開二車確有碰撞事故發生並因此造成告
      訴人受有上開傷勢乙事，應為確定之事實。
（二）惟，本件車禍發生時，與告訴人所駕駛之5093─FK號自小
      客車發生碰撞的ET─8467號自小客車之駕駛人究竟是否為
      被告？或另有其人？
  １．告訴人於偵查中、原審及本院審理時即一再指稱案發時被
      告並不是ET─8467號自小客車之駕駛人，並於原審審理時
      具結證稱：97年10月9 日發生車禍後，對方車輛之駕駛郭
      彥志立刻下車逃逸，被告並不是駕駛，當時被告和車上的
      另一個人有留在現場，我在醫院時，警察叫我去做筆錄，
      到了派出所，對方車輛的駕駛及被告都叫我不要做筆錄，
      要跟我私下和解，後來郭彥志有到我上班的地方簽二十張
      本票給我，車禍當時我雖然因為車子被撞到而受傷，但我
      有看到當時的情形，對方的車子被撞後開始冒煙，周圍的
      人就叫他們趕快下車，當時被告是從後座下車，郭彥志則
      是從駕駛座下車等語（見原審壢交簡字卷第10頁至第11頁
      ），核與其於警詢（見偵字卷第62頁、第63頁）、檢察官
      偵訊時（見偵字卷第34頁、調偵字卷第5 頁）及本院審理
      時（見本院卷第59頁反面）所言均相符合，從而依告訴人
      之指訴，被告是否為本件肇事之駕駛人實有可疑。
  ２．依偵查卷附之桃園縣政府警察局道路交通事故肇事自首情
      形紀錄表之記載（見偵字卷第20頁），被告在警方派員前
      往現場處理時確實在場，並當場承認其為肇事人，且據證
      人即本案承辦員警王朝群於原審審理時證述：本件係巡邏
      員警前往現場處理，處理完後，被告有和巡邏員警一起到
      派出所等語（見本院壢交簡字卷第16頁），固可見被告係
      本件事故發生後一直留在現場接受調查之人。然，
    (1)據事故當日乘坐告訴人所駕駛上開車輛之乘客洪志鴻，其
      於警詢及偵查中具結證稱：案發時我們經過士校旁的小巷
      子，要右轉彎出來，對方的車子逆向侵入我們的車道，因
      而發生車禍，當時我坐在後座，對方車上有三人，駕駛背
      著我們跑掉，坐在後座的人就把坐在副駕駛座的人拉出來
      ，現場只剩二人，警察有叫他們把駕駛找回來，後來回來
      的那位大約二十初歲、沒有戴眼鏡、瘦瘦的、身高大約16
      5 公分左右等語（見偵字卷第74頁至第75頁、第84頁至第
      85頁）。
    (2)證人即與告訴人同車之乘客蘇治田於偵查中具結證稱：發
      生車禍時我坐在曾玉玲車上，車禍後，對方開車的人跑掉
      了，另外二人則留在現場要與我們和解，現場看到駕駛走
      路的樣子好像有喝酒，而且他看起來很年輕等語（見偵字
      卷第76頁至第77頁、第86頁），可知本件案發後留於現場
      之被告，並非事故發生時駕駛肇事車輛之駕駛人，真正駕
      駛人在車禍發生時即已逃離現場。
    (3)被告為75年12月8日生，證人郭彥志雖為69年9月14日生，
      被告的年紀顯較證人郭彥志為輕，惟經本院傳喚被告與證
      人郭彥志一同到庭時發現，證人郭彥志的外型相當年輕，
      且體型偏瘦，身高據其自稱為165至166公分（見本院卷第
      58頁反面）；而被告的身高為173 公分，體型魁梧，臉孔
      則看起來年紀比郭彥志大，亦經本院當庭目視在卷（見同
      上卷第58頁、第59頁），是以，被告與證人郭彥志在外型
      上明顯即可辨識出為不同之人，證人洪志鴻、蘇治田二人
      所證應非杜撰之詞；且據證人洪志鴻、蘇治田所描述之特
      徵可知，在車禍發生後自ET─8467號自小客車駕駛座下車
      之事發時之駕駛人，當係外型年輕、身高約165 公分之證
      人郭彥志，而非身材高大的被告，益堪認定發生事故後留
      在現場之被告，確非肇事時ET─8467號自小客車之真正駕
      駛人無疑。
  ３．參以本件事故發生後，出面與告訴人調解者係證人郭彥志
      ，即便如證人郭彥志於本院審理時表示係因其比被告會處
      理事情始代為出面（見本院卷第59頁），然何以需由證人
      郭彥志出名並簽發共二十萬元之本票予告訴人作為分期付
      款之車禍賠償金？（見調偵字卷第8 頁至第12頁），此舉
      顯與常情有違。而被告陳述郭彥志為其賠償之理由，先於
      偵查中稱：因郭彥志欠我7、8萬元，所以幫我還給曾玉玲
      ，而且郭彥志有錢，由他先處理，並簽本票，後面12萬元
      我還要還給郭彥志云云（見偵字卷第5 頁），嗣於原審訊
      問時則改稱：因為當天是郭彥志叫我幫他開車，所以我和
      郭彥志約好曾玉玲的賠償金20萬元由我和郭彥志一人出一
      半云云（見原審壢交簡字卷第9 頁、第10頁），在本院訊
      問時則供稱：原本撞到對方時，我不想要處理，郭彥志是
      給我載，郭彥志說他認識對方，郭彥志叫我出來，我說我
      不要出來，後來他說他先簽本票給對方處理，因為郭彥志
      還欠我錢，所以我就同意，至於郭彥志欠我錢的原因，因
      為時間太久了，我不記得了云云（見本院卷第16頁）。被
      告前後陳述矛盾重重，實難採信。況，證人郭彥志於偵查
      中就此部分證稱：我並沒有欠被告錢，我因為與曾玉玲有
      認識，並且是我答應曾玉玲要處理，所以由我簽本票交付
      曾玉玲作為車禍賠償，這筆錢若被告有能力就還我，沒有
      能力就算了等語（見調偵字卷第42頁）；於本院審理時則
      具結證稱：當時告訴人有叫一些不良份子來處理，我跟那
      些人稍微有認識，所以就由我來出面處理，我並不認識曾
      玉玲，我有寫二十萬元的本票給曾玉玲，我已經付了將近
      十萬元，還有十萬元還沒有給她，之所以由我付錢是因為
      我欠被告七、八萬元，所以由我先付前面的金額等語（見
      本院卷第57頁正反面），其所證與被告上開所言亦均不相
      符，是證人郭彥志顯然另有原因出面簽發本票、負擔債務
      ，對照告訴人上開證詞，本件肇事車輛之駕駛人應為證人
      郭彥志，始符事實。
（三）再者，本院經被告同意後，將其送往法務部調查局為測謊
      鑑定，就「事故發生時系案車輛是渠在駕駛」、「本案渠
      不是在幫郭彥志頂罪」等問題，經測謊後，被告均呈情緒
      波動反應，研判有說謊，此有法務部調查局於99年12月 2
      日以調科參字第09900552600 號測謊報告書暨所附之測謊
      鑑定過程參考資料一份附於本院卷第23頁至第38頁可憑，
      適足以佐證被告前開堅稱自己是事故發生時ET─8467號自
      小客車之駕駛人乙詞顯為頂罪之詞，不足採信。
  (四)綜上所述，本件被告雖自白其有為駕駛行為並進而有本件
      過失犯行，然經本院調查其他事證，難認其自白與事實相
      符，又查無其他積極證據，足以認定被告有檢察官所指之
      犯行，揆諸首揭規定及說明，本案既不能證明被告犯罪，
      從而原審為被告無罪判決之諭知，即核無不合。
六、檢察官雖不服原審諭知被告無罪之判決，提起上訴，指稱：
（一）本件犯罪倘若係證人郭彥志所為，則其所犯係刑法第 284
      條第1 項前段之過失傷害罪，法定刑僅為六月以下有期徒
      刑。又被告若係訛稱其為肇事駕駛人，則其係涉犯刑法第
      164 條頂替罪，法定刑最重為二年以下有期徒刑，二者相
      衡，頂替罪顯然刑度較過失傷害為重，而證人郭彥志與被
      告並非至親，要無甘冒頂替罪責而虛偽陳述，使證人郭彥
      志得以規避較輕之過失傷害罪，而被告反而負以刑責較重
      之頂替罪。
（二）再查，證人郭彥志於偵訊中結證稱：被告確實為肇事駕駛
      人等語，倘證人郭彥志係虛偽陳述，則其係犯刑法第 168
      條之偽證罪，法定刑最重為七年以下有期徒刑，此與過失
      傷害罪法定刑僅為六月以下有期徒刑相較，殊難想像證人
      郭彥志寧犯刑責較重之偽證罪，而不願承認較輕之過失傷
      害罪。
（三）合依前述，本案被告犯行足堪認定，又本案若仍有疑問，
      亦可將被告及證人郭彥志送請測謊，以使本案事實益臻明
      確。是原判決捨被告自白及證人郭彥志證言不採，其證據
      之取捨，核與經驗及論理法則似非無誤會，允應再加確認
      ，始稱妥適。
七、本件檢察官起訴書所列證據及卷內訴訟資料，已經本院逐一
    論證，參互審酌，無從獲得有罪之心證，均如前述。檢察官
    上訴意旨，除測謊調查外（此部分經本院送鑑定後，亦認被
    告稱自己是駕駛人係說謊乙情，已如前述），並未提出任何
    新事證，僅就原審採證及認事再為爭執，以檢察官所提出之
    證據尚難遽認被告有何起訴意旨所指之犯行，認上訴意旨核
    無理由，其上訴應予駁回。
八、被告於本件訛稱其為肇事駕駛人，是否涉犯刑法第164 條意
    圖使犯人隱避而頂替罪，自應由檢察官另行偵查；至於證人
    郭彥志部分，因告訴人已表明要提出告訴（見偵字卷第10頁
    ），且自偵查中即表示車子並不是被告開的（見偵字卷第34
    頁），是以其是否涉犯刑法第284條第1項之過失傷害罪及第
    168 條之偽證罪部分，亦應由檢察官另行偵查，附此敘明。
據上論斷，應依刑事訴訟法第368 條，判決如主文。
本案經檢察官張熙懷到庭執行職務。
中    華    民    國   100    年    1     月    21    日
                  刑事第十四庭  審判長法  官  陳志洋
                                      法  官  梁耀鑌
                                      法  官  遲中慧
以上正本證明與原本無異。
不得上訴。
                                      書記官  陳韋杉
中    華    民    國   100    年    1     月    21    日